【裁判字號】    92,上,627
【裁判日期】    921001
【裁判案由】    確認債權存在等
【裁判全文】
臺灣高等法院民事判決                              九十二年度上字第六二七號
    上  訴  人  正中法稅徵信有限公司
    法定代理人  劉翰林
    訴訟代理人  劉永權
    被  上訴人  台灣土地開發信託投資股份有限公司
    法定代理人  陳棠
    訴訟代理人  蘇南榮
                黃炳飛律師
右當事人間請求確認債權存在等事件，上訴人對於中華民國九十二年六月九日台灣台
北地方法院九十二年度訴字第一０九六號第一審判決提起上訴，上訴人並於本院為訴
之擴張，本院於九十二年九月二十四日言詞辯論終結判決如左：
    主      文
上訴及擴張之訴均駁回。
第二審及擴張之訴訴訟費用均由上訴人負擔。
    事      實
甲、上訴人方面：未於言詞辯論期日到場，據其以前到場所為之聲明及陳述如左：
壹、聲明：
一、原判決廢棄。
二、確認被上訴人對曾寶嬅之保證債權除新臺幣（下同）三百萬元以外，其餘保證債
    權不存在。
三、被上訴人應給付曾寶嬅二百二十九萬六千一百九十七元及自民國八十二年四月三
    十日起算至清償日止按週年利率百分之五計算之利息，並由上訴人代位受領。
四、就第三項聲明願供現金為擔保，請准宣告假執行。
貳、陳述：除與原判決記載相同者外，補稱略以：
一、被上訴人於民國七十三年間以借貸關係及保證關係向訴外人詳億纖維工業股份有
    限公司，及連帶保證人曾李美（更名：曾寶嬅）等五人請求連帶給付三百萬元、
    利息及違約金，獲台灣台北地方法院七十三年度訴字第一一六三八號勝訴判決確
    定（下稱確定判決）在案，被上訴人隱瞞有限額保證，至多僅能請求三百萬元之
    事實，竟據該確定判決強制執行曾寶嬅之不動產，而獲分配五百二十九萬六千一
    百九十七元，致曾寶嬅受有二百二十九萬六千一百九十七元之損害，是被上訴人
    有不當得利。
二、查最高法院六十二年台上字第八四五號判例所謂「在法律上顯然不能獲得勝訴之
    判決者」，係指依原告在訴狀上事實之記載，即知「欠缺訴訟要件之正當利益」
    或「欠缺必要之要件」（即訴權要件）等項始足當之。而有無法律上之原因而受
    有利益，係原、被告為維持訴之聲明應提出之訴訟資料問題，並非「訴權要件」
    本身，應以當事人所提出之攻擊防禦認定之。是依民事訴訟法第二二一條規定，
    應行言詞辯論，原審並無適用同法第二四九條第二項之餘地。
三、查代位權人所提之訴訟，因當事人不同一，與被代位人所提之訴訟，互不影響，
    此經最高法院六十七年度第十一次民事庭會議作成決議，是在訴訟關係上，無論
    被上訴人與曾寶嬅間曾有訴訟如何，亦與本件互不影響，則被代位人曾寶嬅對被
    上訴人提起之「債務人異議之訴」及「再審之訴」縱受敗訴確定，被上訴人不得
    以之為抗辯。
四、次按「債權人代位行使之權利，原為債務人之權利，必於債務人有怠於行使其權
    利情事時，始得為之，若債務人對於第三人已無權利之存在，或經行使而無效果
    時，即無代位行使權利之餘地」為最高法院五十年台上字第四０八號判例所闡釋
    ，故倘曾寶嬅對被上訴人有不當得利返還請求權，縱曾對被上訴人行使程序法上
    「異議之訴」及「再審之訴」而無效果，然就代位關係而言，其未曾行使不當得
    利返還請求權，亦未曾提起「確認保證債權範圍」之訴，則並無曾行使而無效果
    之情事，依被上訴人引用之六十五年台上字第三八一號判例，上訴人自得代位行
    使之。
五、被上訴人依據確定判決而為強制執行受有金錢支付者，固屬非無法律上原因而受
    利益，但「確認」結果經證明其受利益逾其權利者，即屬民法第一七九條後段所
    定之不當得利，被上訴人自負有返還義務：
  (一)當事人一造以確定判決為執行名義強制執行債務人之不動產而獲金錢之支付者，
    並非無法律之原因，固經最高法院六十九年台上字第一一四二號及二十二年上字
    第三七七一號判例闡釋在案。然該確定判決係以「給付請求權」為訴訟標的，本
    件以「債權」為訴訟標的，且前者應給付額數法院有確定，後者則未就連帶保證
    金額範圍為確認，二者法律事實基礎迥不相同，自無前揭判例之適用。從而原審
    就曾寶嬅與被上訴人間之保證金額若干未予確認前，率認被上訴人受領有法律上
    原因，顯屬速斷。
  (二)再參照六十八年第十一次民事庭會議決議及最高法院六十二年台上字第一八九三
    號判例，執行名義訴訟標的「給付請求權」之先決要件即「債權」，如經提起確
    認債權範圍之訴而獲勝訴判決，或其債權後經證明不存在者，仍屬民法第一七九
    條後段之不當得利，該債權人自有返還之義務。因此被上訴人前以「給付請求權
    」為訴訟標的獲執行名義，固非無法律上原因而受利益，但經上訴人以「給付請
    求權」之前提要件即「債權」僅有三百萬元，提起確認其餘債權不存在而獲勝訴
    判決，則被上訴人前所受領金額五、二九六、一九七元中之二、二九六、一九七
    元部分即無法律上原因，準此本件有即受判決之法律上利益。
六、再者，該確定判決僅就「給付請求權」有確定力，並不及以其基本權利之「債權
    」，此有最高法院七十二年第四次民事庭會議決議(二)可資參照，而本件係確認被
    上訴人對曾寶嬅之「保證債權」不存在，並非確認被上訴人對曾寶嬅之「保證請
    求權」不存在，與民事訴訟法第四百條第一項所定並非「同一訴訟標的」，自不
    受曾寶嬅所提訴訟之既判力拘束。因此，原審認該確定判決對本件有確定力，與
    實務上見解不能謂合。
七、曾寶嬅對被上訴人有不當得利返還請求權可資行使，竟怠於行使，本於徵信契約
    書第五條約定，上訴人對曾寶嬅享有一定行為請求權，因曾寶嬅怠於行使其權利
    ，上訴人又受徵信契約書第七條之拘束，若不代位曾寶嬅行使權利，上訴人就徵
    信契約書第二條所定之權利有不能受清償之危險，上訴人自得依民事訴訟法第二
    四七條、民法第二四二條、第一七九條規定代位提起本件確認及返還不當得利訴
    訟。
八、綜上，被上訴人明知其對曾寶嬅之保證債權範圍僅限於三百萬元，竟向執行法院
    偽稱債權計算至八十一年十二月十日，致曾寶嬅受有不應清償而多清償二、二九
    六、一九七元之損害，無論在程序或實體上，就誠信原則而言，被上訴人均有欠
    缺，不應受法律之保護，依民法第一八二條第二項之規定，應自受領時即八十二
    年四月三十日，附加利息返還其利益。
參、證據：除援用第一審所提證據外，補提保證書、徵信契約書、曾寶嬅之收悉、陳
    明書、執行分配表各一件及判決四份為證。
乙、被上訴人方面：
壹、聲明：
一、請求駁回上訴。
二、如受不利益判決，願供擔保請免為假執行。
貳、陳述：
一、本件被上訴人訴請案外人曾寶嬅與詳億纖維公司等連帶給付三百萬元及利息、違
    約金，業經第一審法院以七十三年訴第一一六三八號判決確定在案，為兩造所不
    爭。按債權人本於確定判決對於債務人為強制執行而受金錢之支付者，該確定判
    決如未經其後之確定判決予以廢棄，縱令判決內容不當，在債務人對於原執行名
    義之確定判決提起再審之訴予以變更前，亦非無法律之原因而受利益，自無不當
    得利可言。查曾寶嬅雖對該確定判決提起再審之訴，惟亦經最高法院駁回確定，
    則該確定判決既未經再審程序廢棄，就當事人間即有確定力，當事人自不得就此
    再為爭執，被上訴人於執行程序受領之金錢即非無法律上原因受有利益，自無不
    當得利可言。
二、按訴訟標的於確定之終局判決中經裁判者，除法律別有規定外，當事人不得就開
    法律關係更行起訴，民事訴訟法第四百條第一項定有明文，前案最高法院八十三
    年度台上字第五一八號判決亦指明「按命債務人為給付之確定判決，就給付請求
    權之存在有既判力，依民事訴訟法第四百條第一項規定，債務人不得對債權人更
    行提起確認該給付請求權不存在之訴。」而駁回曾寶嬅所提債務人異議之訴。
三、又按民法第二百四十二條前段所定債務人怠於行使其權利時，債權人因保全債權
    ，得以自己之名義，行使其權利之先決條件，需債務人果有此權利，且在可以行
    使之狀態，始有債權人代位行使之可言，最高法院六十五年台上字第三八一號著
    有判例。查前案台灣台北地方法院八十一年訴字第三０三五號、本院八十二年上
    字第九四０號、最高法院八十三年台上字第五一八號判決已指明債務人曾寶嬅不
    得對債權人更行提起確認該給付請求權不存在之訴，上訴人主張代位曾寶嬅提起
    確認該給付請求權不存在之訴，更乏法律上理由。
參、證據：提出函文一件及判決書五份為證。
    理      由
一、本件上訴人起訴時誤列被上訴人法定代理人為郭士昂，被上訴人已於民國九十二
    年八月五日具狀聲請更正，並由其法定代理人陳棠依法聲明承受本件訴訟，核無
    不合。另上訴人訴之聲明第二項法定遲延利息原請求自起訴狀繕本送達翌日即九
    十二年六月十四日起算，嗣於本院擴張自八十二年四月三十日起算法定遲延利息
    ，觀其請求所依據之基礎事實均係請求被上訴人返還不當得利，僅請求給付金額
    增加，核屬擴張應受判決事項之聲明，依民事訴訟法第二百五十五條第一項第三
    款之規定，應予准許。又上訴人經合法通知未於言詞辯論期日到場，核無民事訴
    訟法第三百八十六條各款所列情形，上訴人雖以其訴訟代理人欲前往大陸地區為
    由請求延展辯論期日，惟經核其並無不能另行委任其他訴訟代理人或由訴訟代理
    人另委任複代理人到場之情形，其請求延展辯論期日之理由並不正當，不能准許
    ，並已予函覆二次在案，上訴人無正當理由仍不到場，爰依被上訴人之聲請由其
    一造辯論而為判決，合先敘明。
二、上訴人起訴主張：被上訴人於民國七十三年間以借貸關係及保證關係向訴外人詳
    億纖維工業股份有限公司（下稱詳億公司），及連帶保證人曾寶嬅（即曾李美）
    等五人起訴請求連帶給付新台幣（下同）三百萬元、利息及違約金，經原法院以
    七十三年度訴字第一一六三八號民事判決其勝訴確定（下稱確定判決）。被上訴
    人隱瞞曾寶嬅僅就三百萬元範圍內負連帶保證責任之事實，持該確定判決對曾寶
    嬅之不動產為強制執行，多獲分配五百二十九萬六千一百九十七元之利息及違約
    金，致曾寶嬅多付二百二十九萬六千一百九十七元而受有損害，被上訴人自有不
    當得利，曾寶嬅有此權利竟怠於行使，伊為曾寶嬅之債權人，為保全曾寶嬅給付
    伊徵信酬金之權利，爰依民事訴訟法第二百四十七條、民法第二百四十二條、第
    一百七十九條、第一百八十二第二項規定代位起訴請求：(一)確認被上訴人對曾寶
    嬅之保證債權除三百萬元以外，其餘保證債權不存在。(二)被上訴人應給付曾寶嬅
    二百二十九萬六千一百九十七元及擴張自民國八十二年四月三十日起加計法定遲
    延利息，並由上訴人代位受領等語。
    被上訴人則以：伊訴請訴外人曾寶嬅與詳億公司等連帶給付三百萬元暨約定之利
    息、違約金，業經判決確定在案，其後曾寶嬅對該確定判決提起之再審及債務人
    異議之訴，亦經最高法院駁回確定，當事人自不得就此再為爭執。伊於執行程序
    受領之金錢即非無法律上原因受有利益，自無不當得利可言，且債權人代位行使
    之先決條件，須債務人果有此權利，且在可以行使之狀態，然曾寶嬅已不得對伊
    更行提起確認該給付請求權不存在之訴，上訴人主張代位曾寶嬅提起確認該給付
    請求權不存在之訴，更乏法律上理由等語，資為抗辯。
三、上訴人主張：被上訴人於七十三年間以消費借貸及連帶保證之法律關係向訴外人
    詳億公司及連帶保證人曾寶嬅等五人起訴請求連帶給付三百萬元、利息及違約金
    ，經原法院以七十三年度訴字第一一六三八號民事判決其勝訴確定。被上訴人隱
    瞞曾寶嬅僅就三百萬元範圍內負連帶保證責任之事實，持該確定判決對曾寶嬅之
    不動產為強制執行，多獲分配五百二十九萬六千一百九十七元之利息及違約金，
    致曾寶嬅多付二百二十九萬六千一百九十七元而受有損害，被上訴人自有不當得
    利，伊對曾寶嬅有徵信酬金之債權，爰代位曾寶嬅提起本件確認之訴及返還不當
    得利之訴訟等情，並提出上開確定民事判決、執行分配表、曾寶嬅出具之保證書
    、上訴人與曾寶嬅簽訂之徵信契約書各一件為證（見一審卷九頁至三十頁），惟
    非但為被上訴人所否認，並以前開情詞置辯，查：
（一）按命債務人為給付之確定判決，就給付請求權之存在有既判力，依民事訴訟法
      第四百條第一項之規定債務人不得對債權人更行提起確認該給付請求權不存在
      之訴（最高法院二十六年渝上字第一一六一號判例參照）。本件被上訴人訴請
      上訴人代位之債務人曾寶嬅（即曾李美）等連帶給付三百萬元及約定之利息、
      違約金，業經原法院以七十三年度訴字第一一六三八號判決確定，並經最高法
      院以八十一年台上字第一八二九號判決駁回再審確定，為兩造所不爭，且有各
      該判決附卷可稽（見原審卷九頁至二六頁、本院卷五一頁至六六頁），依上開
      說明，當事人相同及訴訟標的相同之給付之訴，當然含有確認之訴之性質，依
      法屬同一事件。準此，上訴人之債務人曾寶嬅既已不得對被上訴人更行提起確
      認本件給付請求權即除三百萬元外其餘保證債權不存在之訴，則上訴人主張代
      位曾寶嬅提起確認該給付請求權不存在之訴，依民事訴訟法第二百四十九條第
      一項第七款規定，上訴人此部分確認之訴即不合法，應予裁定駁回。原審就此
      部分未以裁定駁回，逕為上訴人敗訴之本案判決，雖有未合，惟判決結果並無
      不同，仍應認上訴為無理由，予以駁回。
（二）至上訴人主張：上開確定判決曾寶嬅等五人僅應連帶給付被上訴人三百萬元、
      利息及違約金，被上訴人竟隱瞞曾寶嬅僅就三百萬元範圍內負連帶保證責任之
      事實，持該確定判決對曾寶嬅之不動產為強制執行，多獲分配五百二十九萬六
      千一百九十七元之利息及違約金，致曾寶嬅多付二百二十九萬六千一百九十七
      元而受有損害，被上訴人自應返還該不當得利一節，查：原法院七十三年度訴
      字第一一六三八號民事確定判決主文已載明：「被告（即曾寶嬅、祥億公司、
      張鍾聲寄、田逢吉、張昌榮等五人）應連帶給付被上訴人三百萬元，及自六十
      三年三月四日起至清償日止按年息百分之十七．五計算之利息，並自七十三年
      三月四日起，逾期在六個月以內按原利率之一成，逾期超過六個月以上按原利
      率之二成加付違約金」等情，並非僅命上開被告五人應連帶給付被上訴人三百
      萬元而已（見一審卷九頁），則原法院民事執行處依該確定判決之執行名義，
      除本金三百萬元外，加計上開約定之利息及違約金，合計五百二十九萬六千一
      百九十七元分配予被上訴人，並無不合。被上訴人於前開強制執行程序受領之
      上開金錢既係依確定判決之執行名義為之，並非無法律之原因而受利益，自無
      不當得利可言。從而上訴人依不當得利之法律關係，代位曾寶嬅請求被上訴人
      應返還二百二十九萬六千一百九十七元及自民國八十二年四月三十日起加計法
      定遲延利息，並由上訴人代位受領，即非正當，不應准許。上訴人此部分之訴
      既經駁回，其假執行之聲請亦已失所附麗，應併予駁回。原審就此部分為上訴
      人敗訴之判決並駁回其假執行之聲請，核無違誤，上訴意旨指摘原判決此部分
      不當，求予廢棄改判為無理由，應予駁回。
四、兩造其餘之攻擊防禦方法暨聲明所用之證據，核與本件判決之結果均不生影響，
   已無再予論述之必要，併此敘明。
據上論結，本件上訴及擴張之訴均無理由，依民事訴訟法第四百四十九條第一項、第
七十八條、第四百六十三條、第三百八十五條第一項前段判決如主文。
中      華      民      國    九十二    年      十      月      一      日
                              民事第四庭
                                  審判長法  官  楊  豐  卿
                                        法  官  林  金  吾
                                        法  官  鄭  淑  惠
正本係照原本作成。
如不服本判決，應於收受送達後二十日內向本院提出上訴書狀，其未表明上訴理由者
，應於提出上訴後二十日內向本院補提理由書狀（均須按他造當事人之人數附繕本）
上訴時應提出委任律師或具有律師資格之人之委任狀；委任有律師資格者，另應附具
律師資格證書及釋明委任人與受任人有民事訴訟法第四百六十六條之一第一項但書或
第二項（詳附註）所定關係之釋明文書影本。
中      華      民      國    九十二    年      十      月      二      日
                                        書記官  殷  丹  妮
附註：
民事訴訟法第四百六十六條之一（第一項、第二項）：
對於第二審判決上訴，上訴人應委任律師為訴訟代理人。但上訴人或其他法定代理人
具有律師資格者，不在此限。
上訴人之配偶、三親等內之血親、二親等內之姻親，或上訴人為法人、中央或地方機
關時，其所屬專任人員具有律師資格並經法院認為適當者，亦得為第三審訴訟代理人
。


司法院資訊處製作；財團法人民間司法改革基金會備份。
